【裁判字號】    98,訴,732
【裁判日期】    981231
【裁判案由】    返還買賣價金
【裁判全文】
臺灣士林地方法院民事判決               98年度訴字第732號
原      告  恆利興企業有限公司
法定代理人  丙○○
訴訟代理人  丁○○
被      告  豐勤交通器材有限公司
法定代理人  甲○○
            乙○○
上列當事人間返還買賣價金事件，本院於民國98年12月18日言詞
辯論終結，判決如下：
    主  文
被告應給付原告新臺幣柒拾捌萬柒仟伍佰元，及自民國九十八年
十一月二十一日起，至清償日止，按年息百分之五計算之利息。
訴訟費用新臺幣壹萬貳仟佰玖拾元由被告負擔。
    事實及理由
一、按解散之公司除因合併、分割或破產而解散外，應行清算。
    解散之公司，於清算範圍內，視為尚未解散。並以清算人為
    解散中公司之清算人。公司法第24條、第25條、第8 條規定
    甚明。本件被告業經主管機關臺北市政府以民國98年2 月18
    日府產業商字第09837059300 號函令廢止公司登記，有其變
    更登記事項卡在卷可稽。依前揭規定，應行清算程序，並以
    清算人為法定代理人。又被告為有限公司組織，並未經股東
    決議選任清算人依法陳報就任，依公司法第113 條準用同法
    第79條規定，應以全體股東為清算人。而依被告公司變更登
    記事項卡所示，被告之股東，除甲○○、乙○○2 人以外，
    雖另有江壽馨、李明菊、江速之名義，然渠等均否認為被告
    之股東，並分別陳稱僅曾受雇或辦理勞工保險，不知登記為
    被告股東等語。核以渠等3 人情形相仿，確曾先後由被告公
    司辦理勞工保險加保手續，有勞保局電子閘門查詢作業被保
    險人投保資料查詢存卷可參。核與實際負責被告公司經營事
    務之股東乙○○陳稱：渠3 人並未出資投資公司或參與決策
    ，江速曾在公司工作，江壽馨、李明菊未曾在公司工作，只
    有辦理勞保等情相符。可見渠3 人否認為被告公司股東乙情
    ，應堪信實：；被告公司之實際股東應僅乙○○、甲○○（
    即乙○○配偶）2 人無訛。參諸前揭說明，本件應並列被告
    股東即甲○○、乙○○2 人為法定代理人，合先敘明。
二、原告主張：伊公司於94年5 月初向被告公司訂購中古之移動
    式貨櫃跨載機乙台（缸GM453T引擎，下稱系爭跨載機），約
    定價金含稅為新臺幣78萬7,500 元。伊已依約將全部價金匯
    至被告公司設於華南商業銀行之帳戶，給付完畢。然被告公
    司並未依約定時間至約定之交貨地、即第三人弘茂貨櫃有限
    公司（下稱弘貿公司），向弘貿公司取貨交付予伊公司。而
    被告公司業已解散不再營業，無從再取得系爭跨載機給付予
    伊公司，因被告公司給付不能，伊自得依法解除買賣契約，
    請求被告返還上述價金。又被告亦有詐欺之侵權行為，伊並
    依侵權行為法律關係而為請求。爰提起本訴，並聲明如主文
    所示。
三、被告則以：當初約定售予原告公司之系爭跨載機，是向弘貿
    公司訂購，已給付一成訂金予弘貿公司。因伊公司週轉發生
    問題，來不與原告聯繫，因而原告所匯款項，遭華南銀行扣
    抵，始未能取貨；原告表示解除買賣契約，伊公司沒有意見
    ，但目前無力還款等語，資為抗辯。
四、得心證之理由：
（一）原告主張其於94年5 月初向被告訂購系爭跨載機，已匯款
      給付全數價金，而被告並未依約交付系爭跨載機，被告已
      解散不再營業，無從再為給付等節，業據其提出傳真函、
      匯款回條聯、被告公司變更登記事項卡影本為證，並為被
      告所不爭執，自堪信為真實。
（二）按因可歸責於債務人之事由，致給付不能者，債權人得解
      除其契約。此觀諸民法第226 條、第256 條規定即明。被
      告因自身資力關係，致無法交付系爭跨載機，並已無從再
      為該特定物之給付，自屬可歸責於被告之事由所致。原告
      主張其得解除買賣契約，即屬可採。又原告並於98年12月
      18日言詞辯論時當庭向被告為解除買賣契約之意思表示，
      該買賣契約自經原告合法解除。復按契約解除時，當事人
      雙方負有回復原狀之義務，由他方所受領之給付物，應返
      還之。民法第259 條第1 款亦規定甚明。上述買賣契約既
      經原告合法解除，是則原告請求被告返還其已給付之價金
      ，亦屬有據。至於被告所述目前無力還款乙節，乃其有無
      資力之個別事由，尚不影響其應返還價金之法律義務，併
      予敘明。
五、從而，原告本於解除契約後價金返還請求權之法律關係，請
    求被告給付78萬7,500 元，及自支付命令聲請狀繕本送達被
    告翌日即98年11月21日起至清償日止，按年息百分之5 計算
    之利息，為有理由，應予准許。另原告併主張侵權行為法律
    關係部分，其同一聲明之請求，已經准許如上，此部分法律
    關係，自無再予論述之必要，附此敘明。
六、本件並依職權確定訴訟費用額為1 萬2,390 元（即第一審裁
    判費8,590 元，提解費3,800 元），應由被告負擔。
七、據上論結，本件原告之訴為有理由，依民事訴訟法第78條，
    判決如主文。
中    華    民    國    98    年    12    月    31    日
                  民事第三庭  法  官  施月燿
以上正本證明與原本無異。
如對本判決上訴，應於判決送達後20日內向本院提出上訴狀。
中    華    民    國    99    年    1     月    12    日
                              書記官  于耀文

司法院資訊處製作；財團法人民間司法改革基金會備份。
